【裁判字號】    99,勞上,6
【裁判日期】    991215
【裁判案由】    給付職業災害補償金
【裁判全文】
臺灣高等法院高雄分院民事判決           99年度勞上字第6號
上  訴  人  王淑玉
            陳家仲
            陳德安
            陳家羚
上列四人共同
訴訟代理人  石繼志律師
            邱超偉律師
被 上 訴人  進昇工程股份有限公司
法定代理人  吳進財
訴訟代理人  楊昌禧律師
訴訟代理人  梁育誠律師
被 上 訴人  台灣電力股份有限公司鳳山區營業處
法定代理人  黃進丁
訴訟代理人  曾榮順
上列當事人間請求給付職業災害補償金事件，上訴人對於民國99
年6 月7 日臺灣高雄地方法院99年度勞訴字第13號第一審判決提
起上訴，本院於民國99年12月1日言詞辯論終結，判決如下：
    主  文
上訴及其假執行之聲請均駁回。
第二審訴訟費用由上訴人負擔。
    事實及理由
一、本件上訴人主張：被上訴人進昇工程股份有限公司（下稱進
    昇公司）因向被上訴人台灣電力股份有限公司鳳山區營業處
    （下稱台電公司）承攬「鳳山區營業處97年乙工區○○○路
    工程」（下稱系爭工程），而自民國97年8 月1 日起僱用上
    訴人王淑玉之夫即上訴人陳家仲、陳德安、陳家羚之父陳永
    水駕駛自己所有之挖土機，在系爭工程之工地從事管路開挖
    作業。於98年3 月26日中午12時25分許，陳永水在系爭工程
    之工地遭訴外人蘇福健所駕駛之車牌號碼JQ-502號聯結車撞
    擊致死，應屬職業災害，進昇公司及台電公司自應對上訴人
    連帶負職業災害補償責任。又陳永水於發生本件事故前6 個
    月所領取薪資總額為新台幣（下同）671,000 元，其月平均
    工資為111,833 元（67,1000 元÷6 ＝111,833 元），依勞
    動基準法第59條第4 項之規定，被上訴人應連帶給付上訴人
    之40個月之補償金共計4,473,320 元（111,833 元×40個月
    ＝4,473,320 元），由上訴人平均受償，各可獲得1,118,33
    0 元（4,473,320 元÷4 人=1,118,330元），另尚應給予5
    個月平均工資之喪葬費補償金559,165 元（111,833 元×5
    個月＝559,165 元）與為陳永水支付喪葬費之上訴人王淑玉
    。為此，爰依勞動基準法第59條第4 款及第62條第1 項之規
    定提起本件訴訟等語。並聲明求為判決：(一)被上訴人應連帶
    給付上訴人王淑玉1,677,495 元、及連帶給付上訴人陳家仲
    、陳德安、陳家羚各1,118,330 元，暨均自起訴狀繕本送達
    翌日起至清償日止，按年息5%計算之利息。
    (二)上訴人願供擔保，請准予宣告假執行。
二、被上訴人進昇公司則以：陳永水獨資開設「千發行」商號，
    平日即以承攬工地之挖土機作業維生，進昇公司因承攬多項
    工程，遂將挖土機作業工程交由陳永水承攬，原承攬契約應
    於97年底終止，因進昇公司於98年間又承攬多項工程，遂於
    98年1 月再與陳永水簽訂承攬契約書，約定自98年1 月1 日
    起至98年12月31日止，由陳永水承攬進昇公司所承攬工作範
    圍之挖土機作業，除工作地點係由被上訴人指定外，陳永水
    之上工日及時間均由其自由安排，無須簽到、退，陳永水既
    與進昇公司間無僱傭關係存在，當無勞動基準法第59條第4
    款之適用，上訴人自不能向進昇公司請求職業災害補償金等
    語置辯。並答辯聲明求為判決：(一)上訴人之訴駁回。(二)如受
    不利之判決，願供擔保請准免為假執行宣告。
三、被上訴人台電公司辯稱：陳永水與進昇公司間究為僱傭或承
    攬關係已有不明，縱令是僱傭關係，因台電公司非僱用人，
    無需負擔本件補償責任，且依勞動基準法第62條規定，上訴
    人亦應向最後承攬人即進昇公司請求，而非向台電公司請求
    。又進昇公司與台電公司簽訂系爭工程承攬契約時，曾約定
    進昇公司與第三人因工程施工、勞務、材料、設備及其他有
    關事項所生之權利義務等，均由進昇公司負全部賠償責任，
    故縱認進昇公司應負本件職業災害補償責任，上訴人亦僅能
    向進昇公司請求。另陳永水每日所得薪資，並非單純為勞務
    對價，尚包括挖土機之使用費用及其他費用在內等語。並答
    辯聲明求為判決：(一)上訴人之訴駁回。(二)如受不利之判決，
    願供擔保請准免為假執行宣告。
四、原審為上訴人敗訴之判決，上訴人不服，提起上訴，上訴聲
    明求為判決：(一)原判決廢棄。(二)被上訴人應連帶給付上訴人
    王淑玉1,677,495 元、及連帶給付上訴人陳家仲、陳德安、
    陳家羚各1,118,330 元，暨均自起訴狀繕本送達翌日起至清
    償日止，按年息5%計算之利息。(三)上訴人願供擔保，請准宣
    告假執行。被上訴人則均答辯聲明求為判決: (一)駁回上訴。
    (二)如受不利之判決，願供擔保請准免為假執行之宣告。
五、兩造不爭執事項如下:
  (一)被上訴人進昇公司向被上訴人台電公司承攬系爭工程。陳永
    水以自用挖土機，在系爭工程之工地從事管路開挖作業，每
    日可向進昇公司請領4,900 元。又陳永水於98年3 月26日中
    午12時25分許，在系爭工程之工地現場遭訴外人蘇福健所駕
    駛之車牌號碼JQ-502號聯結車從旁撞擊致死。
  (二)進昇公司自97年8 月1 日起至97年8 月21日止有為陳永水投
    保勞工保險，自97年8 月22日起，陳永水即未投保勞工保險
    ，並有勞工保險局致原審函在卷可稽（見原審卷第61頁）。
  (三)上訴人王淑玉及陳家仲、陳德安、陳家羚分別為陳永水之配
    偶及子女，此有戶籍謄本在卷可稽。陳永水之喪葬費係由王
    淑玉所支付。
六、兩造爭執事項如下: (一)陳永水與進昇公司間係僱傭關係抑承
    攬關係？(二)上訴人依勞動基準法第59條第4 款之規定，請求
    進昇公司負職業災害補償責任，及依勞動基準法第62條第1
    項之規定，請求台電公司負連帶補償責任，有無理由？如有
    理由，則上訴人得請求之金額為若干？茲就此爭執點分述如
    下：
（一）陳永水與進昇公司間係僱傭關係抑承攬關係？
    1.查，陳永水與進昇公司於98年1 月簽訂「承攬」契約書（
      見原審卷第15頁；下稱系爭承攬契約書），系爭承攬契約
      書之陳永水名字係陳永水本人所簽等情，業據證人即進昇
      公司之工作安全管理人員兼辦人事業務之王慶雲於原審證
      述屬實（見原審卷第220 頁），又陳永水確有在系爭工程
      之工地以自有之挖土機從事管路開挖作業，每日可領取4,
      900 元一節，為兩造所不爭執，是陳永水既有以自有之挖
      土機在系爭工程之工地從事管路開挖作業，則進昇公司要
      求陳永水簽立系爭承攬契約書，應符合常情，是證人王慶
      雲所為之上開證述，應堪採信，上訴人主張系爭承攬契約
      書之「陳永水」名字非陳永水所簽云云，不足採信。
    2.次查，依系爭承攬契約書之記載內容觀之，其中「立契約
      書人」欄記載: 「定作人」為進昇公司、「承攬人」為陳
      永水、及「乙方（即陳永水）『承攬』甲方（即進昇公司
      ）挖土機開挖之『業務』，．．．。」；第2 條「工作規
      定」約定：「．．．二「於施工過程中如造成甲方（即進
      昇公司）（含甲方業主）及第三人有關設施、人員及財務
      等相關損失，乙方（即陳永水）須負全部賠償責任，並同
      意甲方自應付之『承攬報酬』中先行扣除。」；第3 條「
      保險」約定：「一本合約之乙方（即陳永水）派遣人員須
      由乙方先行辦理職業災害或勞工保險，其相關投保作業及
      費用應由乙方自行負擔，若因乙方未投保而產生之所有損
      失及賠償責任，均由乙方全數負責，概與甲方（即進昇公
      司）無涉。二其他如向甲方『承租』之機具或設備等之保
      險，亦應由乙方自行辦理相關保險，如因產生任何災害或
      可歸咎乙方之責時，均應由乙方負責賠償。」；第5 條第
      2 項約定：「本契約之有效期間：自98年1 月1 日起至98
      年12月31日止。」，果如上訴人所主張進昇公司與陳永水
      間是僱傭關係，則焉會於系爭承攬契約書上記載「承攬」
      、「定作人」、「承攬人」、「承攬報酬」之用語；及約
      定於陳永水對第三人應負賠償責任時，同意由進昇公司自
      其應付與陳永水之「承攬報酬」中先行扣除，果如上訴人
      主張係僱用關係，則何不約定自「薪資」中先行扣除? 又
      如係僱用關係，焉會有由陳永水「派遣人員」之情形? 如
      僅係僱用關係，則陳永水工作所需之機械工具理應由進昇
      公司提供，焉需由陳永水再向進昇公司「承租」機械工具
      工作及就所承租之機械工具辦理保險之理? 另證人王慶雲
      於原審證稱: 陳永水原由進昇公司為其投保勞工保險，因
      欲「承攬」進昇公司之工程而要求退保，再與進昇公司簽
      訂系爭承攬契約書等語（見原審卷第221 頁），足見進昇
      公司與陳永水間是承攬關係而非僱傭關係，上訴人主張陳
      永水與進昇公司係僱傭關係云云，不足採信。
    3.又查，陳永水於每日工作完畢，會出具原由其獨資經營之
      「千發行」單據與受僱於進昇公司在系爭工程之工地現場
      擔任班長之徐進良簽名等情，為兩造所不爭執，並有「千
      發行」單據在卷可證（見原審卷第28至33頁、第36至40頁
      、第42至47頁），且證人徐進良證稱：陳永水每天完成工
      作後，會叫伊去看，並拿「千發行」單據給伊簽，作為向
      進昇公司請款之用，伊「驗收」項目為陳永水所開挖之長
      度、寬度、深度有無達到規定之標準，驗收要配合圖面，
      如陳永水施工情形與圖面不符或未達到規定之標準，伊就
      要陳永水當場修改或再挖到與圖面相符，有時陳永水就會
      早一點到工地或者晚一點離開工地，將工作做完，千發行
      單據係陳永水自備的，拿給伊簽時其上「挖土機組工」這
      些字就已經印好了等語（見本院卷第139 至144 頁），準
      此，依陳永水所出具「千發行」單據上之「機械項目」欄
      記載「挖土機組工」、「『驗收人』班長」等語，足見陳
      永水係向進昇公司承攬工程，否則焉會有上開「挖土機組
      工」、「驗收人」等字樣之記載，而「千發行」單據係陳
      永水交給證人徐進良驗收簽署後，再持向進昇公司領款之
      用，此亦為上訴人及進昇公司所不爭執（見本院卷第82頁
      ），苟陳永水僅係受僱於進昇公司，則進昇公司應依約定
      之每日薪資給付與陳永水，焉需陳永水於每日完工後自備
      單據請證人徐進良「驗收」後，再持向進昇公司請款，此
      與一般僱傭之常情不符，是陳永水與進昇公司間應是承攬
      關係而非僱傭關係，上訴人主張陳永水與進昇公司係僱傭
      關係云云，尚難採信。
    4.另查，進昇公司於98年2 月20日交付發票日期為98年2 月
      25日、票據號碼AW0000000 、付款人台灣中小企業銀行鳳
      山分行之票據面額83,300元支票與陳永水；及於98年3 月
      11日交付發票日期為98年3 月20日、票據號碼AW0000000
      、付款人台灣中小企業銀行鳳山分行之票據面額107,800
      元支票（下稱系爭2 紙支票）與陳永水，並已由陳永水兌
      領完畢等情，為兩造所不爭執，並有該支票影本在卷可證
      （見原審卷第48、49頁），又依上開3.所述，陳永水自備
      「千發行」單據經證人徐進良簽名驗收後，作為持向進昇
      公司請款之依據，而證人即受僱於進昇公司擔任會計之蔡
      淑華於原審證稱：原審卷第34及40頁之付款明細表係伊所
      填載，至於受款人「陳永水」名字係陳永水所簽，陳永水
      請領「承攬報酬」時，就會將「千發行」單據附上，作為
      請領之依據，系爭2 紙支票係簽發與陳永水等語（見原審
      卷第225 頁），核上開付款明細表（原審卷第34及40頁）
      所記載交付與陳永水之支票2 紙即為陳永水已兌領之系爭
      2 紙支票，足見上開付款明細表之記載內容為真實，何況
      進昇公司於付款與陳永水時，要求陳永水簽收，作為已付
      款之證據，乃屬符合常情，故證人蔡淑華所為之上開證述
      ，應堪採信，是進昇公司主張上開付款明細表上關於受款
      人「陳永水」名字係陳永水所簽等語，應認屬實，上訴人
      主張非陳永水所簽云云，不足採信。再者，依上開付款明
      細表（見原審卷第34及40頁）記載「『應付廠商』陳永水
      」、「應付明細」欄記載『租工』」、「1 月份貨款期票
      」、「2 月份貨款期票」等語，如陳永水與進昇公司間係
      係僱傭關係，焉會有「應付廠商」、「租」工、「貨款」
      期票之記載，且陳永水於簽名領取系爭2 紙支票時，為維
      護自身之權益，何以未向進昇公司提出異議，此與常情有
      違，何況陳永水向進昇公司承攬系爭工程之管路開挖作業
      ，其每日報酬4,900 元係包括挖土機費用、油料及保養費
      用等在內一節，為上訴人及進昇公司所不爭執（見本院卷
      第84頁），苟陳永水與進昇公司間係僱傭關係，則陳永水
      於工作上所需挖土機之油料及保養費用等，理應由進昇公
      司按實際支付之費用為給付，則其每次給付金額應會不同
      ，焉會包括在每日報酬內，且其金額為固定? 足見陳永水
      與進昇公司應係承攬關係而非僱傭關係，是上訴人主張進
      昇公司每日給付陳永水4,900 元，係包括工資及挖土機費
      用在內，足見陳永水與進昇公司間是僱傭及租賃之混合契
      約云云，應屬無據。
    5.綜上，陳永水與進昇公司間係承攬關係而非僱傭關係。
（二）上訴人依勞動基準法第59條第4 款之規定，請求進昇公司
      負職業災害補償責任，及依勞動基準法第62條第1 項之規
      定，請求台電鳳山區營業處負連帶補償責任，有無理由？
      如有理由，則上訴人得請求之金額為若干？
      查，陳永水與進昇公司間係承攬關係而非僱傭關係，已如
      前述，是其等間既無僱傭關係存在，自無勞動基準法之適
      用，從而上訴人依勞動基準法第59條第4 款之規定，請求
      進昇公司負職業災害補償責任，及依勞動基準法第62條第
      1 項之規定，請求台電鳳山區營業處負連帶補償責任，均
      屬無據。
七、綜上所述，上訴人依勞動基準法第59條第4 款及第62條第1
    項之規定，請求被上訴人連帶給付上訴人王淑玉1,677,495
    元及連帶給付上訴人陳家仲、陳德安、陳家羚各1,118,330
    元，暨均自起訴狀繕本送達翌日起至清償日止，按年息5%計
    算之利息，為無理由，不應准許。其假執行之聲請亦失所附
    麗，應併予駁回。原審為上訴人敗訴之判決，及駁回其假執
    行之聲請，於法尚無不合。上訴意旨指摘原判決不當，求予
    廢棄改判，為無理由，應予駁回。
八、本件事證已臻明確，兩造其餘攻擊防禦方法於本件判決結果
    不生影響，又上訴人請求傳訊上訴人陳家羚證明其曾於97年
    8 月間，與陳永水一大早開自小貨車至南投縣草屯鎮載陳永
    水之同事一起到高雄工作，及陳永水在高雄是住在進昇公司
    所提供之工寮等事項，惟縱令屬實，亦無法證明陳永水與進
    昇公司間係僱傭關係，故不再一一論述及傳訊，併此明。
九、據上論結，本件上訴為無理由，依民事訴訟法第449 條第1
    項、第78條、第85條第1項前段，判決如主文。
中    華    民    國    99    年    12    月    15    日
                            民事第三庭
                                審判長法官  張國彬
                                法      官  甯  馨
                                法      官  鄭月霞
以上正本證明與原本無異。
如對本判決上訴，須於判決送達後20日內向本院提出上訴狀，其
未表明上訴理由者，應於上訴後20日內向本院提出上訴理由書（
均須按他造當事人之人數附繕本）。上訴時應提出委任律師或具
有律師資格之人之委任狀，並依附註條文規定辦理。如委任律師
提起上訴者，應一併繳納上訴審裁判費。
中    華    民    國    99    年    12    月    15    日
                                書  記  官  白  蘭
附註：
民事訴訟法第466 條之1 ：
對於第二審判決上訴，上訴人應委任律師為訴訟代理人，但上訴
人或其法定代理人具有律師資格者，不在此限。
上訴人之配偶、三親等內之血親、二親等內之姻親，或上訴人為
法人、中央或地方機關時，其所屬專任人員具有律師資格並經法
院認適當者，亦得為第三審訴訟代理人。
第1 項但書及第2 項情形，應於提起上訴或委任時釋明之。

司法院資訊處製作；財團法人民間司法改革基金會備份。
